最高法院刑事判決　　　　　　　　　　　　　　　九十一年度台上字第五○六○號
　　上　訴　人　乙○○
　　　　　　　　甲○○
右上訴人等因妨害自由案件，不服台灣高等法院中華民國八十九年六月二十一日第二
審判決（八十八年度上訴字第四０四五號，起訴案號：台灣基隆地方法院檢察署八十
七年度偵字第一０二號），提起上訴，本院判決如左：
    主  文
原判決撤銷，發回台灣高等法院。
    理  由
本件原判決維持第一審論處上訴人乙○○、甲○○二人共同以非法方法剝奪人之行動
自由罪刑之判決，駁回上訴人二人在第二審之上訴。固非無見。惟查：(一)、刑法第三
百零二條第一項所稱以其他非法方法剝奪人之行動自由罪，乃同條項私行拘禁罪之補
充規定，係指以私行拘禁以外之其他非法方法剝奪被害人之行動自由而言，如將人私
行拘禁，依主要規定優於補充規定之原則，即應論以私行拘禁罪；則其非法方法為何
？乃構成犯罪要件之事實而與論罪科刑有關之事項，自應於事實欄內詳為記載，始足
為適用法令之基礎。原判決於事實欄僅籠統記載乙○○因被害人即告訴人王俊章積欠
其債款新台幣二十二萬五千元未償還，遂邀約王俊章於民國八十六年十二月二十六日
下午五時許，至基隆市○○路保時潔汽車美容店商談解決之事，乙○○並駕車附載甲
○○及已判決確定之蘇錦堂同往，乃三人竟為索債而基於共同妨害自由之犯意聯絡，
於下車後即共同動手毆打王俊章，致王俊章受有左眼眉毛及左肩瘀傷等傷害（傷害部
分未具告訴），並將王俊章「帶」至該汽車美容店二樓房間內逼討債務，及對王俊章
稱「今天一定要將債務處理掉，否則一定不放你走」，乃「控制」王俊章不得離去，
王俊章因無錢償還，亦無法脫身，不得已只得稱自己姊姊住在台中，提議至台中找其
姊協助解決，經上訴人二人及蘇錦堂首肯後，即坐上乙○○所駕之自小客車，與乙○
○、甲○○、蘇錦堂一同前往台中找其姊索取金錢還債，上訴人二人及蘇錦堂三人以
「控制」王俊章不得離去之非法方法剝奪王俊章之行動自由，一行人至台中市王俊章
姊姊家後，由王俊章按門鈴叫門，王俊章之姊因見來者不善，不敢開門，上訴人二人
及蘇錦堂等見不得其門而入，仍不死心，三人先「押解」王俊章至台中市○○路某餐
廳用餐後，即原車北上，其間亦「監控」王俊章之行動自由，使王俊章無法自行離去
，四人沿高速公路北上，翌日清晨至乙○○位於台北縣林口鄉之住處過夜，蘇錦堂對
王俊章稱「今天債務不處理好，要挖個洞把你埋掉，再找你的家人開刀」，要王俊章
再想辦法籌款，至清晨六時許，王俊章稱要至基隆市找其父王金生籌款，乙○○等人
再駕車載王俊章至基隆市○○路二四八號王俊章住處，欲向王金生要錢，王金生見狀
，與乙○○等人虛以委蛇近半小時，藉故打電話給王俊章之姊，由王俊章之姊報警後
，警員趕至該處，查獲乙○○等三人，王俊章始得脫困等情。上開所謂「帶」、「控
制」、「押解」、「監控」，究何所指？有無施用強暴、脅迫手段？將王俊章帶至上
開汽車美容店二樓房間內，是否達「拘禁」之程度？其具體犯罪態樣為何？並未明白
認定，詳細記載，依首開說明，自尚不足為適用法令及判斷其適用是否允當之依據。
(二)、告訴人之指訴，係以使被告受刑事追訴為目的，必其指訴無瑕疵可指，且就其他
方面調查，又與事實相符，始得採為被告不利之證據。本件依卷內資料，上訴人二人
及共犯蘇錦堂始終否認有剝奪王俊章之行動自由情事，而就王俊章於警詢時指稱：「
……見了面還沒開始談，蘇錦堂他們就圍著我痛毆，打完後『帶』我到保時潔洗車店
二樓室內，邊問我話又邊毆打我，……並且問我說：『你不是說你姊姊會幫你處理這
筆債務』，我告訴他們說我姊姊住在台中，蘇錦堂他們便叫我和他們一起至台中找我
姊姊，隨後他們便駕車載我到台中找我姊姊，因我姊姊看到這麼多人，怕有事情不敢
開門，所以沒拿到錢，只好再返回林口蘇錦堂的住處叫我再想辦法，在該處一直待到
今日上午約六時半左右，我告訴他們說不然回基隆找我父親想辦法，於是蘇錦堂和甲
○○、乙○○三人便駕車帶我回基隆找我父親，回到家中和我父親談了大約半個小時
，我父親打電話給我姊姊，再由我姊姊打電話報警，警方趕到現場帶我和蘇錦堂他們
回派出所」（警卷第二頁正、反面）觀之，其所稱「帶我上二樓」、「叫我和他們一
起到台中找我姊姊」及「帶我回基隆找我父親」云者，涵意為何？有無對其施用強暴
、脅迫或類似強暴、脅迫之非法方法拘束其行動自由？亦欠明朗。矧其於第一審即明
確供稱：「（在保時潔汽車美容店時）他們說今天一定要把事情解決，我才會主動要
去台中找我姊姊去開票給他們」（第一審卷第七十九頁反面），於原審亦稱：「（在
保時潔汽車美容店）他們與我談時，我不知如何解決，所以我提議至我姊姊台中那裡
，我主動上車要他們帶我去，……」、「（在台中）吃過飯後我們就上車，也不知道
去那裡，他們上高速公路往北，……直到了林口已是凌晨一、二點，那是尚未賣出的
一、二樓類似別墅的獨門，去時他們叫我坐那裡，要我想辦法，……直至四、五點，
我沒辦法，就叫他們帶我去基隆，原本他們叫我在那裡想辦法，他們在那裡看電視喝
酒，我則泡茶，……」等語，依其上開事實審之供述，前往台中及再返回林口、基隆
，既均係出於其「主動」「提議」，並「主動上車」，則其當時之行動自由是否已被
剝奪？尚非無疑。況據證人即其姊夫汪建璋於第一審證稱：「當天王俊章事前有說要
過來，後來我剛好欲下樓買東西，就碰到他們四人……」（第一審卷第一二一頁反面
），如其當時之行動自由已被剝奪，何以於遇見其姊夫當時又未求救，竟任令上訴人
等繼續拘束其行動自由？實情為何？於上訴人二人之利益有重大關係，且關涉刑法第
三百零二條第一項或同法第三百零四條第一項等法律之適用，自有其調查之必要性。
原審未進一步詳予究明，遽採王俊章上開尚有瑕疵之指訴為主要判決基礎（王俊章於
檢察官偵查時，並未到案為任何陳述，原判決有關已據王俊章於偵查時指證甚詳云云
之論述，與卷內資料不相符合），自嫌速斷而難昭折服。上訴意旨指摘原判決違法，
非無理由，認應發回更審，期臻翔適。
據上論結，應依刑事訴訟法第三百九十七條、第四百零一條，判決如主文。
中      華      民      國    九十一    年      九      月     十二     日
                              最高法院刑事第十二庭
                                  審判長法官  張  淳  淙
                                        法官  謝  俊  雄
                                        法官  蘇  振  堂
                                        法官  張  春  福
                                        法官  呂  丹  玉
      右正本證明與原本無異
                                              書  記  官
中      華      民      國    九十一    年      九      月     十九     日
